臺灣高等法院臺南分院刑事判決
109年度上易字第626號
上  訴  人  
即  被  告  鄭韓琳


選任辯護人  陳樹村律師
            王識涵律師
上列上訴人因偽造文書案件，不服臺灣雲林地方法院108年度易
字第451號○○民國109年7月31日第一審判決（起訴案號：臺灣雲
林地方檢察署107年度偵字第7209號、107年度偵字第7430號），
提起上訴，本院判決如下：
    主  文
原判決關於甲○○使公務員登載不實部分撤銷。
甲○○犯使公務員登載不實罪，處有期徒刑肆月，如易科罰金，
以新臺幣壹仟元折算壹日。緩刑貳年，並應於判決確定後壹年內
向公庫支付新臺幣伍萬元。
    事  實
一、緣甲○○係址設雲林縣○○市○○路000 號「○○○○美容機構」之實
    際負責人，並居住在同址建物之3 、4 樓，知悉受僱在該址
    隔壁「○○○○海產行」之簡新欉（所涉違反人口販運防制法等
    罪嫌，業經臺灣雲林地方檢察署檢察官為不起訴處分確定）
    之配偶饒蜀梅罹患重疾，需由專人照護，符合聘僱外籍家庭
    看護工之資格，然簡新欉本人並無聘用外籍家庭看護工之意
    願及能力，甲○○為以低廉成本獲取從事家庭幫傭、協助「○○
    ○○美容機構」營運之人力，遂徵得簡新欉同意，由簡新欉授
    權其代刻印章，及提供具備聘僱外籍家庭看護工資格之相關
    證明文件，再將代刻之簡新欉印章及有關申請文件均交予不
    知情之○○國際有限公司（下稱○○公司），委由該公司以家庭
    看護工之名義，仲介印尼籍女子A0000000（真實姓名、年籍
    詳卷，下稱A 女）來臺工作，並完成相關聘僱手續。嗣A 女
    於民國102 年9 月29日抵臺及完成體檢等流程後，即於翌（
    30）日由不知情之○○公司員工溫雲興直接帶往甲○○上址住處
    暨「○○○○美容機構」從事家庭幫傭、協助美容及按摩等工作
    。其後，簡新欉之配偶饒蜀梅於103年8 月15日死亡，依法
    須為A 女辦理轉換雇主或工作等手續，然甲○○為使A 女能繼
    續留在上址住處暨「○○○○美容機構」內提供廉價勞力，明知
    A 女並無逃逸之情事，竟基於使公務員登載不實之犯意，在
    簡新欉不知情之情形下，利用不知情之○○公司負責人乙○○，
    於103 年11月17日，持上揭甲○○獲簡新欉授權後代刻並交予
    ○○公司辦理聘僱外籍家庭看護工事宜之印章，陸續蓋印於「
    聲明書」、「說明函」及「雇主聘僱外國人申請書」，以雇
    主簡新欉之名義，委由○○公司在「聲明書」、「說明函」及
    「雇主聘僱外國人申請書」上填載A 女自103 年11月13日起
    連續曠職失去聯繫已逾3 日等不實事項，再寄送至勞動部勞
    動力發展署；復於同日在「陳報函」上填載簡新欉委由○○公
    司通報A 女自103 年11月13日起行蹤不明失去聯繫已逾3 日
    之不實內容，並在「陳報函」之「雇主」欄位，蓋用前述之
    簡新欉印章後，將該「陳報函」寄予內政部移民署南區事務
    大隊雲林縣服務站（下稱移民署雲林縣服務站），致勞動部
    勞動力發展署不知情之承辦公務員於形式審查後，將上揭不
    實事項登載於職務上所掌之外籍勞工管理系統之準公文書內
    ，勞動部再據此於同年月24日以勞動發事字第1031902653號
    函廢止A 女之聘僱許可，另使不知情之移民署雲林縣服務站
    承辦公務員於形式審查後，將前揭不實事項登載在職務上所
    掌之移民管理系統之準公文書內，並通報協尋，致A 女失去
    在臺合法居留之資格，而無法另行受僱從事其他工作，足生
    損害於A 女、勞動部勞動力發展署及移民署雲林縣服務站對
    於外籍勞工在臺工作及登記管理之正確性。嗣A 女於107 年
    間致電其配偶B0000000（真實姓名、年籍詳卷，下稱B 男）
    ，告知自己被通報為逃逸外勞之事及與甲○○間之薪資給付爭
    議，B 男輾轉於107年5 月間向印尼籍華僑郭俊花求助，經
    郭俊花尋求財團法人天主教社會慈善福利基金會附設海星國
    際移工服務中心協助並向法務部調查局高雄市調查處通報，
    始循線查悉上情。
二、案經法務部調查局高雄市調查處移送臺灣雲林地方檢察署檢
    察官偵查起訴。 
    理  由
壹、程序部分：
一、原審判決上訴人即被告（下稱被告）甲○○無罪部分，未據檢
    察官上訴而確定，是該部分不在本院審理範圍內。　
二、證據能力部分：
　　按被告以外之人於審判外之陳述，雖不符刑事訴訟法第159
    條之1 至第159 條之4 之規定，而經當事人於審判程序同意
    作為證據，法院審酌該言詞陳述或書面陳述作成時之情況，
    認為適當者，亦得為證據；當事人、代理人或辯護人於法院
    調查證據時，知有同法第159 條第1 項不得為證據之情形，
    而未於言詞辯論終結前聲明異議者，視為有前項之同意，刑
    事訴訟法第159 條之5 定有明文。立法意旨在於傳聞證據未
    經當事人之反對詰問予以核實，原則上先予排除；惟若當事
    人已放棄反對詰問權，於審判程序中表明同意該等傳聞證據
    可作為證據；或於言詞辯論終結前未聲明異議，基於尊重當
    事人對傳聞證據之處分權，及證據資料愈豐富，愈有助於真
    實發見之理念，且強化言詞辯論主義，使訴訟程序得以順暢
    進行，上開傳聞證據亦均具有證據能力。查本判決所引用被
    告以外之人於審判外之言詞或書面陳述，經檢察官、被告及
    辯護人於本院審理時表示同意有證據能力（見本院卷第179-
    181 頁），且經本院於審判期日依法踐行調查證據程序，檢
    察官、被告及辯護人於本院言詞辯論終結前均未表示異議，
    本院審酌該等具有傳聞證據性質之證據，其取得過程並無瑕
    疵或任何不適當之情況，應無不宜作為證據之情事，認以之
    作為本案之證據，應屬適當，依刑事訴訟法第159 條之5 之
    規定，自得作為證據。
貳、實體部分：
一、上開事實，業據被告甲○○於本院審理時坦承不諱（見本院卷
    第173、209頁），並經證人即被害人A女於警詢、偵訊、原
    審審理時（見107年度他字第1111號卷《下稱他字卷》第13、1
    4、25、69頁；107年度偵字第7209號卷《下稱偵7209號卷》第
    22頁）、證人簡新欉於警詢、偵訊、原審審理時（見他字卷
    第83-88、123-125頁；107年度偵字第7430號卷《下稱偵7430
    號卷》第104-105頁）、證人即○○公司員工溫雲興於警詢、偵
    訊時（見他字卷第50-53、131-133頁）、證人即○○公司負責
    人乙○○於警詢時（見偵7209號卷第97-101頁）、證人即印尼
    華僑郭俊花於警詢時、證人即被告之友人廖登傑於偵訊、原
    審審理時（見偵7430號卷第108頁；原審卷二第138-155頁）
    證述綦詳，且有A女之配偶B男手寫之印尼原文求助信、證人
    郭俊花所提B男手寫求救信之中文翻譯內容（見107年度他字
    第1111號密卷《下稱他密卷》第31-33頁、他字卷第35頁）、
    簡新欉書立之委託書、 A 女書立之委託書、在職證明書、 
    A 女之居留證、護照影本（見他字卷第41-44頁）、外籍勞
    工專用居留案件申請表、外國人聘僱許可名冊（見他密卷第
    45-46頁）、勞動部103年11月24日勞動發事字第1031902653
    號函、A女之內政部入出國及移民署光碟條碼分隔頁（撤註
    銷居留）資料（含A女照片1張）（見他字卷第47、48-50頁
    、他密卷第51頁）、內政部移民署南區事務大隊雲林縣服務
    站108年2月23日移署南雲服字第1088109214號書函及所附10
    3年11月17日陳報函、內政部移民署外人居停留資料查詢（
    外勞）-明細內容（見偵7209號卷第195-199頁）、勞動部10
    8年7月9日勞動發事字第1080509504號函暨所附改制前行政
    院勞工委員會於102年8月7日勞職許字第1021501012號函、
    同年10月18日勞職許字第1021433976號函覆許可招募外國人
    及聘僱外籍家庭看護工之函文、雇主聘僱外籍勞工申請書、
    雇主聘僱外國人入國通報證明書、聘僱外國人名冊、A女健
    康檢查證明、外國人聘僱許可名冊、以雇主簡新欉名義委由
    ○○公司向勞動部勞動力發展署提出之「雇主聘僱外國人申請
    書」、「聲明書」、「說明函」、勞動部103年3月19日勞動
    發事字第103223176號函覆許可招募外國人及聘僱外籍家庭
    看護工之函文、雇主聘僱外籍勞工申請書、行政院勞工委員
    會103年1月21日勞職許字第1031077708號函、雇主聘僱外國
    人入國通報證明書、聘僱外國人名冊、A女健康檢查證明、
    外國人聘僱許可名冊、以「雇主簡新欉」名義申請來臺之所
    有外籍勞工名冊（見原審卷一第145-173頁）、勞動部勞動
    力發展署108年5月28日發事字第1080006524號函（見原審卷
    一第243-244頁）、內政部移民署南區事務大隊雲林縣服務
    站109年5月13日移署南雲服字第1098212022號書函及所附內
    政部移民署104年5月20日移署國執蘋字第10400591991號函
    影本、內政部入出國及移民署光碟條碼分隔頁（撤註銷居留
    ）、內政部移民署廢止居留處分書範例（見原審卷一第451-
    459頁）、內政部移民署南區事務大隊雲林縣服務站109年5
    月21日移署南雲服字第1098224040號書函（見原審卷二第11
    -12頁）等資料附卷可按，足認被告前揭任意性自白，與事
    實相符，堪予採信。綜上，本件事證明確，被告之犯行堪以
    認定，應依法論科。
二、論罪科刑部分：
　㈠被告行為後，刑法第214條於108年12月25日修正公布，同年
    月27日生效，惟修正後之規定係依刑法施行法第1條之1第2 
    項本文規定將罰金提高30倍，其修正之結果僅是將修正前之
    罰金數額調整換算後予以明定，不生有利或不利於行為人之
    情形，自非法律變更，當亦不生新舊法比較之問題，而應依
    一般法律適用原則，逕行適用裁判時法。
　㈡核被告所為，係犯刑法第214 條之使公務員登載不實罪。又
    勞動部勞動力發展署、移民署雲林縣服務站等主管機關之承
    辦公務員，於接獲被告利用不知情之○○公司負責人乙○○以事
    實欄一所示手法為A 女曾經連續曠職3 日失去聯繫之通報後
    ，將該不實事項分別登載在職務上所掌管之外籍勞工管理系
    統、移民管理系統內，該等電腦管理系統，乃該管公務員職
    務上所掌管之電磁紀錄，性質上為刑法第220 條第2 項所定
    之準（公）文書，是起訴書誤以一般公文書論處，容有未洽
    ，應予補充。另本案並無證據證明被告有將前開公務員登載
    不實之準公文書持以行使之舉，是起訴意旨就被告使公務員
    登載不實之犯行另論以刑法第216 條之罪，顯係贅引，應予
    更正，併予指明。
　㈢被告利用不知情之○○公司負責人乙○○，於103 年11月17
    日，代為填載內容不實之「聲明書」、「說明函」、「雇主
    聘僱外國人申請書」及「陳報函」，並於蓋用被告先前交予
    ○○公司辦理外籍勞工仲介事項之簡新欉印章後，將上開文件
    連同蓋用簡新欉印文之「聲明書」、「說明函」、「雇主聘
    僱外國人申請書」及「陳報函」等資料分別寄送至勞動部勞
    動力發展署及移民署雲林縣服務站，致該2 主管機關承辦之
    公務員接獲A 女曾經連續曠職3 日失去聯繫之不實通報後，
    各在其等職務上掌管之電腦管理系統內登載該等通報資訊之
    犯行，應論以間接正犯。又被告利用不知情之乙○○，以前述
    方法先後向勞動部勞動力發展署及移民署雲林縣服務站為A 
    女逃逸之不實通報，均係基於同一使公務員登載不實之犯罪
    決定，於密切接近之時地，客觀上為延續實行之行為，各行
    為之獨立性極為薄弱，依一般社會通念難以強行分開，將之
    視為數個舉動之接續實行，合為包括之一行為予以評價，較
    為合理，應論以接續犯之實質上一罪。
　㈣又檢察官僅就被告使移民署雲林縣服務站不知情之承辦公務
    員登載不實部分提起公訴，至被告使勞動部勞動力發展署不
    知情之承辦公務員登載不實部分則未據檢察官起訴，惟此部
    分與起訴之部分具有接續犯之實質上一罪關係，為起訴效力
    所及，本院自得併予審理，附此敘明。
三、撤銷改判之理由：
　㈠原審認被告使公務員登載不實部分罪證明確，予以論罪科刑
    ，固非無據。然查：按刑罰之量定，固屬法院自由裁量之職
    權行使，惟刑事審判之量刑，旨在實現刑罰權之分配的正義
    ，故法院對科刑判決之被告量刑，應符合罪刑相當原則，使
    罰當其罪，以契合人民之法律感情。此所以刑法第57條明定
    科刑時應審酌一切情狀，尤應注意該條所列各款情形，以為
    科刑輕重之標準（最高法院95年度台上字第1779號判決意旨
    參照）。再法院對於被告之量刑，亦應受比例原則與平等原
    則等一般法律原則之支配，以期達成客觀上之適當性、相當
    性與必要性之價值要求；又行為人犯後悔悟之程度，亦攸關
    於法院判決量刑之審酌。查被告於本院審理時業已對其所為
    前開使公務員登載不實犯行坦承不諱，其犯後態度與原審判
    決時難謂相同，原審就此與被告犯罪後態度之科刑輕重有關
    事項未及審酌，顯與本院審酌科刑之情狀有所不同，自有未
    洽。被告上訴意旨請求從輕量刑，為有理由，自應由本院將
    原審判決關於此部分予以撤銷改判。
　㈡爰審酌被告明知其不符合申請聘僱外籍勞工之資格，為能雇
    用外籍勞工在其住處暨其經營之○○○○美容機構從事家庭幫傭
    、協助美容及按摩等工作，竟商借證人簡新欉之名義向勞動
    部提出招募外籍勞工之申請，經核准後，再委由不知情之○○
    公司仲介A 女來臺實際上為被告工作，嗣於簡新欉之配偶饒
    蜀梅死亡後，被告為能繼續雇用A 女，不僅未依規定為A 女
    轉換雇主或工作，甚以前述非法手段謊報A 女連續曠職3 日
    失去聯繫，致有關主管機關先後廢止A 女之聘僱許可及合法
    居留資格，已嚴重侵害A 女合法居留、工作等權益，更影響
    勞動部勞動力發展署及移民署雲林縣服務站對於外籍勞工在
    我國境內工作管理、居留證核發審核之正確性，自屬非是，
    惟考量被告於本院審理時已知悔悟，而坦然面對自己之過錯
    ，態度尚可，兼衡被告高職畢業之智識程度，目前無業、已
    離婚，育有1 名已成年之女兒之家庭生活等一切情狀，量處
    如主文第二項所示之刑，並諭知易科罰金之折算標準。
四、被告未曾因故意犯罪受有期徒刑以上刑之宣告，此有被告之
    臺灣高等法院被告前案紀錄表附卷可考，其因一時失慮，致
    罹刑章，惟事後坦承犯行，已有悔悟，諒其經此偵審程序，
    理當知所警惕，信無再犯之虞，本院綜核各情，認被告前開
    所宣告之刑以暫不執行為適當，爰諭知緩刑2年，以啟自新
    ；並考量被告上揭所為確為法所不許，為促使其日後得以知
    曉尊重法治，認有賦予被告一定負擔之必要，爰依刑法第74
    條第2項第4款之規定，併諭知被告應於本判決確定後1年內
    向公庫支付新臺幣5萬元。
五、關於沒收之說明：
    被告利用不知情之○○公司負責人乙○○，代為填載A 女連
    續曠職3 日失去聯繫之不實事項，並蓋用前經證人簡新欉授
    權代刻之印章後，分別寄送至勞動部勞動力發展署及移民署
    雲林縣服務站之「聲明書」、「說明函」、「雇主聘僱外國
    人申請書」及「陳報函」各1 紙，既均已交予上開機關收執
    ，難認屬被告所有，又非違禁物，自無從宣告沒收。又羅小
    鳳係以證人簡新欉先前授權使用之印章蓋印於前揭「聲明書
    」、「說明函」、「雇主聘僱外國人申請書」及「陳報函」
    之「雇主」欄位，是該等「簡新欉」之印文非屬偽造印章之
    印文，不在刑法第219 條所定義務沒收之列，亦毋庸宣告沒
    收。至法務部調查局高雄市調查處於107 年8 月28日持原審
    核發之搜索票，至被告住處暨「○○○○美容機構」執行搜索，
    固曾扣得如附表所示之物，有原審107 年度聲搜字第527 號
    搜索票、法務部調查局高雄市調查處107 年8 月28日搜索、
    扣押筆錄暨扣押物品目錄表、扣押物品收據在卷可按（見原
    審卷一第41-49頁），惟該等扣押物品，經核與被告本案所
    犯使公務員登載不實罪部分之犯行無涉，非屬供犯罪所用、
    犯罪預備或犯罪所生之物，復非違禁物，爰均不予宣告沒收
    ，附此敘明。
據上論斷，應依刑事訴訟法第369條第1項前段、第364條、第299
 條第1 項前段，刑法第214 條、第220 條第2 項、第41條第1 
項前段、第74條第1 項第1 款、第2 項第4 款，刑法施行法第1 
條之1第1項，判決如主文。
本案經檢察官吳淑娟提起公訴，檢察官葉耿旭到庭執行職務。
中　　華　　民　　國　　110 　年　　2 　　月　　23　　日
                  刑事第三庭    審判長法  官  陳連發
                                      法  官  洪榮家
                                      法  官  何秀燕
以上正本證明與原本無異。
不得上訴。
　　　　　　　　　　　　　　　　　　　書記官  翁心欣 
中　　華　　民　　國　　110 　年　　2 　　月　　23　　日
附錄本案論罪科刑法條：
中華民國刑法第214條
明知為不實之事項，而使公務員登載於職務上所掌之公文書，足
以生損害於公眾或他人者，處3 年以下有期徒刑、拘役或1 萬5
千元以下罰金。 
　　
中華民國刑法第220條
在紙上或物品上之文字、符號、圖畫、照像，依習慣或特約，足
以為表示其用意之證明者，關於本章及本章以外各罪，以文書論
。
錄音、錄影或電磁紀錄，藉機器或電腦之處理所顯示之聲音、影
像或符號，足以為表示其用意之證明者，亦同。
　
附表：在被告住處暨所經營之「○○○○美容機構」內扣得之
      證物
 編號         證物名稱       數量   1 外勞薪資表 1本   2 外勞實領金額明細表 1張   3 ①印尼女傭薪資表 1張  ②A女手寫單張記帳明細 1張   4 超商專用繳款單 7張   5 勞動部就業安定費催繳通知單（含封面） 1張   6 中國信託商業銀行（A 女貸款繳納通知書） 9張   7 改制前之行政院勞工委員會102年8 月7 日勞職許字第1021501012號函（許可招募外國人從事家庭看護工作） 1張   8 存款人為鄭宇芳（被告更名前之姓名）之臺灣中小企業銀行存款憑條 1張   9 匯款人為陳杏春之雲林縣西螺鎮農會匯款回條 1張